【裁判字號】    99,聲,2074
【裁判日期】    991217
【裁判案由】    準抗告
【裁判全文】
臺灣彰化地方法院刑事裁定              99年度聲字第2074號
聲  請  人
即  被  告  楊谷龍
上列被告因貪污治罪條例等案件（本院案號：99年度訴字第1611
號），不服本案受命法官所為羈押處分，聲請撤銷羈押，本院裁
定如下：
    主  文
聲請駁回。
    理  由
一、聲請意旨略以：聲請人即被告楊谷龍所犯之行為，已於檢調
    偵訊時坦承不諱，且相關人證等均已到案，雖於供述中相關
    情節或有不符，實因案發時隔三年，一干人等僅憑記憶或為
    卸責致敘述有所失實，然均已供錄在案，故已無湮滅、偽造
    、變更證據或勾串共犯或證人之虞。且聲請人現有八十五歲
    老母，生活無法自理，須靠聲請人日夜照顧，以盡人子之責
    ，鈞院如一再羈押禁見聲請人，意使聲請人供述符合檢察官
    之主觀意識，則聲請人難免有「屈押而成招」之憾，爰聲請
    撤銷羈押等語。
二、按刑事訴訟法第101條第1項首段文字即表明羈押之目的，唯
    在於保全之必要，且受比例原則限制。而考諸本條項第3款
    規定（即「所犯為死刑、無期徒刑或最輕本刑為5年以上有
    期徒刑之罪者。」）之法理，實係因被告所犯為死刑、無期
    徒刑或最輕本刑為五年以上有期徒刑之罪，可以預期將受重
    刑宣判，其為規避刑罰之執行而妨礙追訴、審判程序進行之
    可能性增加，國家刑罰權有難以實現之危險，是為防免其實
    際發生，在此維持重大之社會秩序及增進重大之公共利益之
    限度內（憲法第23條），乃具有正當性。從而，基於憲法保
    障人民身體自由之意旨，被告犯上開重罪條款且嫌疑重大者
    ，仍應有相當理由認為其有逃亡、湮滅、偽造、變造證據或
    勾串共犯或證人等之虞，法院斟酌命該被告具保、責付或限
    制住居等侵害較小之手段，均不足以確保追訴、審判或執行
    程序之順利進行，此際予以羈押，方堪稱係屬維持刑事司法
    權有效行使之最後必要手段。是被告縱然符合上揭第3款之
    羈押事由，法官仍須就犯罪嫌疑是否重大、有無羈押必要、
    有無不得羈押之情形予以審酌，非謂一符合該款規定之羈押
    事由，即得予以羈押，業經司法院釋字第665號解釋釋明在
    案。上揭所稱「相當理由」，與同條項第1款、第2款法文內
    之「有事實足認有……之虞」（學理上解釋為「充分理由」
    ）尚屬有間，其條件當較寬鬆。良以重罪常伴有逃亡、滅證
    之高度可能，係趨吉避凶、脫免刑責、不甘受罰之基本人性
    ，倘一般正常之人，依其合理判斷，可認為該犯重罪嫌疑重
    大之人，具有逃亡或滅證之相當或然率存在，即已該當「相
    當理由」之認定標準，不以達到充分可信或確定程度為必要
    。以量化為喻，若依客觀、正常之社會通念，認為其人已有
    超過百分之五十之逃亡、滅證可能性者，當可認具有相當理
    由認為其有逃亡、滅證之虞。此與前2款至少須有百分之八
    十以上，始足認有該情之虞者，自有程度之差別。再其認定
    ，固不得憑空臆測，但不以絕對客觀之具體事實為限，若有
    某些跡象或情況作為基礎，即無不可。至相關之事實或跡象
    、情況，鑑於此非屬實體審判之核心事項，自以自由證明為
    已足，並不排斥傳聞證據，斯不待言，最高法院有98年度台
    抗字第668號裁定可循。
三、經查：
(一)聲請人因涉犯貪污治罪條例第4條第1項第3款等貪污罪嫌，
    經檢察官於民國99年12月10日提起公訴而繫屬本院，本院該
    案承審之受命法官於當日訊問後，認聲請人僅坦承部分犯行
    ，惟有證人、共犯指述及相關卷證可佐，犯罪嫌疑重大，有
    事實足認有勾串共犯或證人之虞，且所犯為最輕本刑十年以
    上有期徒刑之罪，非予羈押，顯難進行審判，有羈押必要，
    乃依刑事訴訟法第101條第1項第2、3款規定，處分自99年12
    月10日起予以羈押，並禁止接見通信等節，有本院依職權調
    取之本院99年度訴字第1611號卷宗可稽。
(二)聲請人固於本件聲請狀內略謂：其對於所犯之行為，已於檢
    調偵訊時坦承不諱等語。惟聲請人於該案承審之受命法官訊
    問時，則辯稱：「（問：對於檢察官起訴的犯罪事實有何意
    見？）有意見，我跟圍標的人蘇鴻鍊、黃妤甄等等被告都沒
    有犯意聯絡，我沒有洩漏底標價格給蘇鴻鍊，底標價格我看
    不到。」、「（問：你有無告訴蘇鴻鍊、黃妤甄西區綜合球
    場設備改善工程購買標單廠商家數嗎？）我忘記是不是這一
    件，我有告訴過他們，總共幾件我也忘記了。」、「（問：
    是否有抽掉標封內的投標文件？）從來沒有。我打開時都已
    經是空白的標單了。」云云（見本院99年12月10日訊問筆錄
    ），對照起訴之犯罪事實以觀，聲請人於起訴後幾乎是全盤
    否認犯行，而非如聲請人所稱之坦承不諱。衡及貪污犯罪，
    皆係暗中隱密進行，且犯罪行為人大抵係盡可能地湮滅證據
    ，以脫免刑責，因此，共同被告（共犯）及證人於審判中之
    供述內容，對案件事實之釐清至關重要；而聲請人所涉之貪
    污治罪條例第4條第1項第3款之經辦公用工程舞弊罪，其法
    定本刑為無期徒刑或十年以上有期徒刑，其罪甚重，從聲請
    人在上開本院受命法官訊問時幾已全部否認犯行一節觀之，
    聲請人於審判中為規避刑罰，實有高度可能與同案被告及證
    人等勾串、滅證。是原羈押處分認聲請人有與共犯或證人串
    證之虞，實信而有徵，具有相當理由。再者，為防免證據被
    湮滅以及共犯、證人間串證等危險之發生，僅有羈押並禁止
    接見通信一途，尚非具保、責付及限制住居等處分所能替代
    ，是原羈押處分同時命對聲請人禁止接見通信一節，亦無不
    當。
(三)至於聲請人雖以前詞聲請撤銷羈押，惟按為免證據被湮滅或
    被污染而對被告所為之羈押，目的在於保全證據，與被告是
    否行使緘默權無涉，是聲請人謂本件羈押難免有「屈押而成
    招」云云，洵屬誤會。再者，相關之共犯及證人即使於偵查
    中到案並為供述，然此並不能推斷其等之間，於審判中不會
    進行勾串，事實上從審判實務觀之，共犯及證人於審判中所
    述較之於偵查中所述，大皆對於犯罪情節輕描淡寫，意圖模
    糊犯罪事證以達脫罪，其間勾串痕跡甚深，是聲請人謂相關
    證人已到案即無勾串之虞云云，並無可採。另聲請人謂其有
    高齡老母需照顧云云，惟此情對於多數之受羈押之人及受刑
    人而言，均得面對，非獨聲請人而已，是聲請人執此請求撤
    銷羈押，於法無據。
四、綜上所述，本案之羈押聲請人限制其人身自由，係保全證據
    以利審判之唯一、適當且必要之手段，合於比例原則，亦即
    如未羈押聲請人，本案之事實真相即難以釐清，致影響國家
    對於貪污犯罪追訴、澄清吏治之公益追求。是原羈押處分認
    本件有刑事訴訟法第101條第1項第2、3款規定之羈押原因，
    並有羈押必要一節，於法並無不合。從而，聲請人本件聲請
    為無理由，應予駁回。
五、末按法院就刑事訴訟法第416條之聲請所為裁定，不得抗告
    ，同法第418條第1項前段規定甚明。是本裁定不得抗告，併
    此敘明。
六、依刑事訴訟法第416條第4項、第412條，裁定如主文。
中    華    民    國    99    年    12    月    17    日
                  刑事第三庭    審判長法  官  李進清
                                      法  官  林怡君
                                      法  官  陳銘壎
以上正本證明與原本無異。
本裁定不得抗告。
中    華    民    國    99    年    12    月    17    日
                                      書記官  楊筱惠

司法院資訊處製作；財團法人民間司法改革基金會備份。
